臺灣高雄地方法院刑事判決　　　　　　　94年度訴字第4461號
公　訴　人　臺灣高雄地方法院檢察署檢察官
被　　　告　丙○○
指定辯護人　本院公設辯護人　陳信凱
上列被告因違反毒品危害防制條例案件，經檢察官提起公訴（94
年度偵字第12939 號），本院判決如下：
    主  文
丙○○意圖供製造毒品之用，而栽種大麻，處有期徒刑貳年捌月
。扣案之大麻植株壹棵（扣除根莖後重壹點參玖公克）沒收銷燬
之；栽種前開大麻植株之花盆1 個沒收。
    事  實
一、丙○○於民國94年3 、4 月間某日，在高雄市苓雅區○○○
    路199 號「犁舍PUB 」內，以新台幣（下同）5,000 元代價
    向一真實姓名年籍不詳之成年男子，購入第二級毒品大麻1
    包，嗣返回其位於高雄市○○區○○路1480號11樓住處，欲
    施用該大麻時（施用大麻犯行部分，經另案觀察勒戒後，已
    另為不起訴處分），發現有大麻種子摻雜其中，竟意圖供製
    造第二級毒品大麻所用，將該大麻種子栽種在其住處陽台之
    花盆內，欲待大麻生成後，採收其葉子製成第二級毒品大麻
    供己施用。嗣於94年6 月2 日下午7 時10分許，經警持本院
    核發搜索票至丙○○上開住處執行搜索後，查獲已生成高約
    30公分之大麻植株1 株（植株扣除根莖後重1.39公克）、栽
    種該大麻之花盆1 個，始悉上情。
二、案經高雄市政府警察局移請臺灣高雄地方法院檢察署檢察官
    偵查起訴。
    理  由
壹、證據能力部分：
    按「被告以外之人於審判外之言詞或書面陳述，除法律有規
    定者外，不得作為證據。」刑事訴訟法第159條第1項固定有
    明文。惟按「被告以外之人於審判外之陳述，雖不符前四條
    之規定，而經當事人於審判程序同意作為證據，法院審酌該
    言詞陳述或書面陳述作成時之情況，認為適當者，亦得為證
    據。當事人、代理人或辯護人於法院調查證據時，知有第一
    百五十九條第一項不得為證據之情形，而未於言詞辯論終結
    前聲明異議者，視為有前項之同意。」刑事訴訟法第159條
    之5 亦規定甚明。經查本案被告、檢察官、辯護人除於準備
    程序中對本院所引證據之證據能力表示不爭執外，於言詞辯
    論終結前，亦未就上開證據主張有刑事訴訟法第159 條第1
    項不得為證據之情，另參之本案所引證據之作成經過，並無
    何以違法或不正當方法取得之情形，應可採為證據，是本案
    經調查之證據均有證據能力，合先敘明。
貳、實體部分：
一、訊據被告丙○○對員警於上揭時間，在其住處查獲大麻植株
    等情固均坦承不諱，惟矢口否認有何意圖供製造毒品之用而
    栽種大麻之犯行，辯稱：伊購買第二級毒品大麻返回住處欲
    施用時，發現有種子摻雜在所購大麻內，因為好奇始隨手將
    之丟在花盆內，未刻意照料，該大麻即自己生成，且伊亦不
    知如何由大麻植株製造大麻毒品云云。經查：
  (一)被告於94年3 、4 月間某日，在高雄市苓雅區○○○路199
    號「犁舍PUB 」內，以5,000 元代價向一真實姓名年籍不詳
    之成年男子，購入第二級毒品大麻1 包，返回住處欲加施用
    時，發現有大麻種子摻雜其中，即將之置於花盆內，嗣於94
    年6 月2 日遭查獲時，已有大麻植株生成約30公分等情，除
    據被告自承在卷明確外（見本院卷第25、27頁），核與證人
    即查獲員警乙○○到庭證稱：於上揭查獲時間，在被告住處
    陽台扣得生成約30公分之大麻植株1 株，另2 個盆栽有尚未
    發芽之大麻種子之情節相符（見本院卷第43頁），並有查獲
    現場所攝相片5 張附卷可稽（見警詢卷第16至18頁）。又扣
    案植株1 株，經送法務部調查局鑑定結果，認含大麻成分（
    植株扣除根莖後重1.39公克），有該局94年9 月23日調科壹
    字第220020973 號鑑定通知書1 紙在卷可參（見偵1 卷第24
    頁），足認前開扣案植物應係大麻植株無訛。被告前開自白
    核與事實相符，自堪採信。
  (二)扣案大麻植株生成高約30公分，其葉片已成熟至可採集收取
    製成大麻毒品所用等情，據證人即法務部調查局毒品鑑定人
    員甲○○到庭證述明確（見本院卷第64頁），顯見該大麻生
    長情形尚稱良好。又一般栽培植物須藉光合作用以促進生長
    ，期間需要水、土壤、陽光及空氣四大要素互相配合。是如
    每日能接受適當日照並施以足夠水份，有助於大麻種子栽植
    成株等情，有法務部調查局95年3 月31日調科壹字第9522
    2119 10 號函文1 紙存卷可參（見本院卷第32頁）。而被告
    栽種大麻曾為之澆水等情，據其自承在卷甚明（見本院卷第
    48頁），參以本件大麻植株係在被告住處陽台遭查獲，足認
    被告應有讓大麻植株接受日照之意，始會將之置於陽台位置
    。則被告於栽種大麻過程中，既有注意為其施加水分，並將
    之置於陽台接受日照，自足徵其有希冀該大麻順利長成之意
    ，其辯稱僅隨手將大麻種子置於花盆內，未刻意照料，大麻
    即自己生成云云，已難認可採。
  (三)被告曾於87年間因施用第二級毒品大麻犯行，經本院以87年
    度毒聲字第3517號裁定送觀察、勒戒。惟因被告逃匿，致未
    能執行觀察、勒戒。嗣被告於94年6 月2 日遭查獲後，經採
    集其尿液送驗結果，呈第二級毒品大麻陽性反應，有高市立
    凱旋醫院94年6 月13日轉碼編號00000000號濫用藥物尿液檢
    驗報告1 紙在卷可參（見本院卷第34頁），顯見其迄遭查獲
    時仍有施用第二級毒品大麻之習慣，檢察官即依刑法第99條
    、刑事訴訟法第481 條第1 項規定，向本院聲請許可執行前
    開應對被告施以觀察、勒戒之裁定，經本院以94年度聲字第
    2464號裁定許可後，被告經送勒戒處所施以觀察、勒戒，因
    無繼續施用毒品之傾向，經檢察官以94年度偵緝字第1282號
    、94年度毒偵字第5511號為不起訴處分等情，有本院前開裁
    定及檢察官不起訴處分書等件各1 紙存於前開偵查卷宗可稽
    ，並經本院調得前開偵查卷宗審閱無訛，足認被告平日應有
    施用第二級毒品大麻常習。
  (四)一般大麻簡易製造程序，係將大麻葉以日曬或機器乾燥脫水
    後切碎即可製得大麻煙草。吸食者通常會混合香菸和大麻煙
    草一併捲入煙草紙輕敲讓煙草緊實後製成大麻煙捲施用等情
    ，除據證人即法務部調查局毒品鑑定人員甲○○到庭證述明
    確外（見本院卷第63至68頁），並有法務部調查局95年3 月
    31日調科壹字第09522211910 號函文1 紙可參（見本院卷第
    32頁）。被告平日既有施用第二級毒品大麻常習，而其所稱
    施用大麻方式係將購回大麻剪碎後，將之置於煙斗內吸食，
    或將一般香菸內之煙草取出，與大麻混合後，再放回香煙吸
    食等語（見本院卷第49頁），核與證人甲○○所述內容相符
    ，足認其對於前述以大麻葉製成大麻毒品之程序應有所瞭解
    。被告對此雖辯稱，其所購買之大麻係壓縮過的，非係由一
    片大麻葉所製成，其無法由此判斷大麻毒品是由大麻葉製造
    而來云云（見本院卷第47頁）。惟經本院提示扣案大麻煙草
    相片（見警詢卷第19頁），供證人甲○○辨識可否判斷為大
    麻葉製造，據其證稱：依該相片所示，具有施用或辨識知識
    的人，應該可分辨是大麻葉製成，且一般查緝到的大麻煙，
    單就外觀即可看出是大麻葉製成等語（見本院卷第66頁、68
    頁）；佐以被告前述將大麻剪碎置於煙斗或摻入香菸內施用
    之方式，與一般施用煙草或香菸之方式雷同，而其接受檢察
    官詰問時，對香菸是由菸葉製成一節表示知情（見本院卷第
    49頁），同理其對於以相同方式施用之大麻，應係由大麻葉
    乾燥製成等情，實難諉為不知，足認被告對於扣案大麻應係
    由大麻葉乾燥製成等情確屬瞭解。
  (五)公設辯護人雖以被告住處並無脫水乾燥設備，顯難完成大麻
    製成之脫水乾燥階段，且本案所扣大麻植株僅重1.39公克，
    若將之乾燥脫水，恐連一管大麻煙皆難製成，足認被告非係
    為製造大麻之用而故意栽種大麻植株云云為被告辯護。查法
    務部調查局依據多年鑑識相關大麻物證資料，研判製成一管
    大麻煙捲粗略約需0.3 至0.1 公克不等之乾燥大麻煙草等情
    ，有該局前述函文1 紙在卷可參，惟正常大麻植栽可成長約
    2 公尺，在長成過程中，只要葉子成熟就可以不斷收取，成
    株大麻植栽之葉子可達到數百葉，據證人甲○○證述在卷甚
    明（見本院卷第64、66頁）。是本件扣案大麻植株，於日後
    既可持續生成大麻葉供製造毒品所用，自難以現時初長成，
    尚不足製成大量大麻毒品之狀態，即遽論被告非係為製造毒
    品之用而栽種大麻。另於被告住處雖未扣得脫水乾燥設備，
    惟大麻製造程序中，可透由日照方式脫水乾燥，所得大麻之
    施用品質與一般以機器烘乾者差異不大等情，同據證人甲○
    ○到庭證述綦詳（見本院卷第64、66頁），本件被告既可以
    日照方式達到為大麻乾燥之目的，亦難單憑在被告住處查無
    脫水乾燥設備，即資為對被告有利之認定。
  (六)查大麻係第二級毒品，為管制禁止流通之物品，而大麻植株
    因係製成大麻之來源，故毒品危害防制條例對於意圖供製造
    毒品之用而種植大麻規定之刑度甚高，且我國政府為杜絕毒
    品氾濫，已再三宣導民眾應遠離毒品，對於毒品之查緝亦執
    法甚嚴，是前開禁絕毒品之政策，應為被告生活經驗可得知
    悉之情。本件被告平日既有施用大麻常習，且亦知悉所吸食
    之大麻可由大麻植株製成，苟其主觀上未有供製造毒品所用
    之意圖，焉會甘冒被處重刑之風險而裁種大麻，益徵被告栽
    種大麻，確有供製造毒品使用之意圖，至為灼然。
  (七)綜上所述，本件事證已臻為明確，被告前揭所辯顯係脫卸之
    詞，不足採信，其犯行應堪認定。
二、論罪科刑部分
  (一)查被告行為後，刑法於94年2 月2 日經總統令修正公布，於
    95年7 月1 日施行，而比較新舊法時應就罪刑有關之共犯、
    未遂犯、想像競合犯、牽連犯、連續犯、結合犯，以及累犯
    加重、自首減輕暨其他法定加減原因（如身分加減）與加減
    例等一切情形，綜其全部罪刑之結果而為比較（最高法院95
    年5 月23日刑事庭第8 次會議決議參照）。本案被告所涉毒
    品危害防制條例第12條第2 項之意圖供製造毒品之用而栽種
    大麻罪。其法定刑中罰金刑之部分，因刑法第33條第5 款有
    關罰金刑部分已有修正，依修正前之規定：「罰金：（銀元
    ）1 元以上」，並應依罰金罰鍰提高標準條例第1 條規定，
    就其原定數額得提高為2 倍至10倍，但法律已依一定比率規
    定罰金或罰鍰之數額或倍數者，依其規定。然修正後之刑法
    第33條第5 款則規定：「罰金：新臺幣1, 000元以上，以百
    元計算之」，比較刑法修正前後影響毒品危害防制條例第12
    條第2 項罰金刑之輕重，因該罰金刑之最低刑度於修法後已
    有加重，故以行為時之規定有利於被告。是經綜合比較前述
    法律變更之結果後，本案因修正後之規定並未對被告更為有
    利，依據刑法第2 條第1 項前段，應依修正前刑法適用之。
  (二)核被告前開所為，係犯毒品危害防制條例第12條第2 項之意
    圖供製造毒品之用而栽種大麻罪。被告持有大麻種子之行為
    ，為栽種大麻之低度行為，應為栽種之高度行為所吸收，不
    另論罪。再被告係於購入第二級毒品大麻欲加施用時，發現
    有大麻種子摻雜其中，突生意圖製造毒品供己施用之念，乃
    將大麻種子栽種於花盆內，惟僅長出大麻植株1 株，數量微
    少，與一般大規模栽種大麻行為顯然有別，對社會造成危害
    尚輕，其因而觸犯法定最輕本刑為有期徒刑5 年之意圖供製
    造毒品之用而栽種大麻罪，就全部犯罪情節觀之，尚有情輕
    法重之處，若量處最輕之有期徒刑5 年，仍嫌過重，犯罪之
    情狀非無可憫，爰依刑法第59條之規定減輕其刑。爰審酌被
    告栽種大麻，欲圖待大麻生成後製成毒品大麻施用，行為確
    有不當，犯後復飾詞否認，態度難認良好，惟念其栽種大麻
    係為供己施用，且栽種株數僅為1 株，損害較輕等一切情狀
    ，量處如主文所示之刑。扣案大麻植株1 棵（扣除根莖後重
    1.39公克）含有大麻成分，為第二級毒品，不問是否屬於犯
    人所有，應依毒品危害防制條例第18條第1 項前段之規定沒
    收銷燬；又扣案供種植上開大麻植栽所使用之花盆1 個，係
    被告所用，且係供犯毒品危害防制條例第12條第2 項之罪所
    用之物，應依毒品危害防制條第19條第1 項規定，沒收之。
    本件另扣案之大麻毒品1 包，與前開被告栽種大麻犯行間，
    尚無直接關連，應於被告施用第二級毒品大麻案件中諭知沒
    收，尚無須於本案對之宣告沒收，附此敘明。
三、不另為免訴諭知部分
  (一)公訴意旨認被告意圖供製造毒品之用而栽種大麻，除前述已
    生成之大麻植株1 株外，尚有未發芽大麻種子4 顆同遭扣案
    ，則被告栽種大麻尚未發芽，所為係違反毒品危害防制條例
    第12條第3 項、第2 項之意圖供製造毒品之用栽種大麻未遂
    罪嫌。
  (二)按犯罪後之法律已廢止其刑罰者，應諭知免訴之判決，刑事
    訴訟法第302 條第4 款定有明文。次按我國刑法關於「不能
    未遂」即「不能犯」之法律效果，於94年2 月1 日修正公布
    、95年7 月1 日施行之新刑法有所修正，舊法關於「行為不
    能發生犯罪之結果，又無危險」之「不能犯」，依第26 條
    但書之法律效果係得「減輕或免除其刑」，而新法第26條關
    於「不能犯」之法律效果，則修正為「不罰」，蓋不能犯之
    前提係以法益未受侵害或未有受侵害之危險，如仍對於不能
    發生法益侵害或危險之行為課處刑罰，無異對於行為人表露
    其主觀心態對法律敵對性之制裁，在現代刑法思潮下，似欠
    合理性。因此，基於刑法謙抑原則、法益保護之功能及未遂
    犯之整體理論，宜改採客觀未遂論，亦即行為如不能發生犯
    罪之結果，又無危險者，不構成刑事犯罪（參照95年7 月1
    日修正施行之刑法第26條修正理由）。
  (三)本件被告雖有前述栽種大麻種子4 顆未發芽等情，惟該4 顆
    種子經送請鑑定結果認均已破碎，而依一般常理，破碎之大
    麻種子難具生長發芽能力等情，分有法務部調查局94年9 月
    3 日調科壹字第220020973 號鑑定通知書、95年3 月31日調
    科壹字第952221 1910 號函文各1 紙附卷可參（見偵1 卷第
    24 頁 、本院卷第32頁），佐以被告自承係於94年3 、4 月
    間栽種大麻，迄94年6 月間遭查獲時止，已經過約2 、3 個
    月之時間，且已栽種出高約30公分大麻植株1 株之情，顯見
    前述4 顆破裂種子確乏生長發芽能力，否則為何同時栽種之
    其餘大麻種子可生長完成，僅該4 顆大麻種子並未發芽。則
    被告此部分被訴意圖供製造毒品之用而栽種大麻未遂之犯行
    ，自屬不能發生犯罪結果，又無危險之不能犯。依被告行為
    時之規定，此部分犯行仍成立犯罪，僅得減輕或免除其刑，
    然依現行刑法規定則為不罰，依刑法第2 條第1 項「從舊從
    輕」規定之比較結果，現行刑法之不罰規定較有利於被告，
    自應依現行刑法第26條規定予以不罰，而認被告上開行為不
    構成犯罪。又因被告此部分犯行，依行為時之舊刑法第26條
    但書規定仍成立犯罪，惟依裁判時法為不罰而屬犯罪後之法
    律已廢止其刑罰，依前揭法律規定本應為免訴之諭知，惟公
    訴人既認該等事實如有罪，即與前揭已起訴經論罪之意圖供
    製造毒品之用而栽種大麻罪既遂部分，具有想像競合裁判上
    一罪關係，是應不另為免訴諭知。
據上論斷，應依刑事訴訟法第299 條第1 項前段，毒品危害防制
條例第12條第2 項、第18條第1 項前段、第19條第1 項，刑法第
11條、第2 條第1 項、第59條，判決如主文。
本案經檢察官丁○○到庭執行職務。
中　　華　　民　　國　　96　　年　　4 　　月　　19　　日
                  刑事第十二庭  審判長法　官  施柏宏
                                      法  官  林書慧
                                      法  官  黃宗揚
以上正本證明與原本無異。
如不服本判決，應於收受送達後10日內向本院提出上訴書狀。
中　　華　　民　　國　　96　　年　　4 　　月　　19　　日
　　　　　　　　　　　　 　　　       書記官  王壹理
附錄本件論罪科刑法條：
毒品危害防制條例第12條第2項
意圖供製造毒品之用，而栽種大麻者，處5 年以上有期徒刑，得
併科新臺幣5 百萬元以下罰金。
